臺灣臺南地方法院民事判決
                                    109年度家繼訴字第7號
原      告  楊綉滿  

訴訟代理人  吳聖平律師
被      告  楊麗玲  

            楊珠    

            楊進財  

            楊進發  

            楊進雄  

上列當事人間請求分割遺產事件，本院於民國109年10月21日言
詞辯論終結，判決如下：
    主      文
兩造就被繼承人楊金条所遺留如附表三所示之遺產，應依附表三
「分割方法」欄所示方式予以分割。
兩造就被繼承人楊陳甚所遺留如附表四所示之遺產，應依附表四
「分割方法」欄所示方式予以分割。
訴訟費用由兩造各依應繼分比例六分之一負擔。
    事實及理由
一、被告楊麗玲、楊珠經合法通知，均未於言詞辯論期日到場，
    核無民事訴訟法第386條所列各款情形，依家事事件法第51
    條準用民事訴訟法第385條第1項規定，爰依原告之聲請，由
    其一造辯論而為判決。
二、原告起訴主張：
(一)被繼承人楊金条於民國103年12月18日死亡，生前與配偶即
    被繼承人楊陳甚(107年12月29日死亡)育有原告及被告楊麗
    玲、楊珠、楊進財、楊進發、楊進雄。被繼承人楊金条、楊
    陳甚之遺產詳如附表一、二所示。
(二)被繼承人楊金条、楊陳甚之繼承人皆為原告及被告共六人，
    應繼分各為六分之一，原告自得依民法第1151條、第1164條
    規定起訴請求分割遺產。
(三)因原告與被告楊進財間因多有訴訟，且與被告楊進財、楊進
    發、楊進雄感情不睦，故原告不願與被告楊進財、楊進發、
    楊進雄繼續保持共有。原告與被告楊麗玲、楊珠自小感情敦
    睦，不會有紛爭，是以仍願維持共有關係。故原告主張之分
    割方法詳如附表一、二所示。
(四)聲明：
  ⒈兩造之被繼承人楊金条如附表一所示之財產，應依附表一所
    示之方法分割。
  ⒉兩造之被繼承人楊陳甚如附表二所示之財產，應依附表二所
    示之方法分割。
三、被告楊麗玲、楊珠均未到庭表示意見或提出書狀作何主張；
    被告楊進財、楊進發、楊進雄（以下合稱被告楊進財等三人
    ）答辯略以：
(一)被告楊進財等三人不同意原告就不動產主張之分割方式，理
    由如下：
  ⒈原告以楊金条去世時之不動產公告現值來計算遺產價額，並
    依此價額來計算不動產分割之價額，如此顯失公平。因自楊
    金条103年12月18日去世後，迄今已逾5年，房地產價格多有
    波動，建築用地與農地價格波動不同，所以不能以楊金条去
    世時不動產之公告現值來計價分割。
  ⒉楊金条所遺留之每一筆不動產均屬祖產，被告楊進財等三人
    對之均有感情，所以應以全體繼承人每人各六分之一保持分
    別共有。若原告不同意與被告楊進財等三人保持分別共有關
    係，被告楊進財等三人主張就遺產中之不動產部分全部變價
    分割，原告與被告均得於變價分割後之拍賣出價購買，以取
    得每筆不動產之單獨所有權，如此對全體繼承人為最有利之
    分割方式。
(二)原告及被告楊珠、楊麗玲主張分割歸由渠等三人取得之大內
    段53地號土地面積大且地形完整，使用價值與市價均比大內
    段683-13、686、686-1、686-3、868-6地號價值高，尤其是
    大內段683-13地號土地為林業用地，只能種植林木沒什麼價
    值；而686、686-1、686-3、686-6地號土地雖為農牧用地，
    但因靠近山區，其價值亦低。反觀原告及被告楊珠、楊麗玲
    主張分割後歸渠三人取得之內庄段890、891、896-1、897、
    962地號土地鄰臺南市大內區南181線公路，市價遠高於大內
    段683-13、686、686-1、686-3、686-6地號等土地，所以原
    告主張之分割方式顯係有利於原告及被告楊珠、楊麗玲，而
    不利於被告楊進財等三人，所以被告楊進財等三人不同意原
    告主張。
(三)98年4月13日原告偷拿楊陳甚之郵局存摺與印章，將楊陳甚
    郵局之定存105萬元解約，然後將其中100萬元以原告之子郭
    奇安名義投保國泰人壽保險，該筆100萬元原告應歸還並納
    入遺產分割。
(四)聲明：原告之訴駁回。
四、得心證之理由：
(一)本件被繼承人楊金条於103年12月18日死亡，其配偶楊陳甚
    係於107年12月29日死亡，其二人育有兩造共六名子女，是
    以，被繼承人楊金条之繼承人應為楊陳甚、原告及被告楊麗
    玲、楊珠、楊進財、楊進發、楊進雄，應繼分比例各為七分
    之一。被繼承人楊陳甚之繼承人則為原告及被告楊麗玲、楊
    珠、楊進財、楊進發、楊進雄，應繼分比例各為六分之一等
    事實，業據原告提出兩造及被繼承人楊金条、楊陳甚之戶籍
    謄本、繼承系統表、被繼承人楊金条、楊陳甚之財政部南區
    國稅局免稅證明書、遺產稅財產參考清冊等件附卷為憑，堪
    以認定。
(二)本件遺產內容：
  ⒈原告主張被繼承人楊金条、楊陳甚之遺產分別如附表一、二
    所示，被告楊進財、楊進發、楊進雄就此部分並不爭執(見
    本院卷第424頁)，被告楊麗玲、楊珠均未到庭表示意見或提
    出書狀作何主張，並有被繼承人楊金条、楊陳甚之財政部南
    區國稅局免稅證明書、遺產稅參考清單在卷可參，及楊金条
    、楊陳甚之大內區農會帳戶交易明細（帳號分別為00000000
    000000號、00000000000000號）、大內郵局郵政儲金帳戶詳
    情表（見本院卷第120頁、第144頁、第335、337頁）等件在
    卷可稽，此部分事實堪可認定。
  ⒉被告楊進財等三人雖另主張：原告竊取楊陳甚之郵局存摺與
    印章，將母親郵局之定存105萬元解約，再將其中100萬元以
    原告之子郭奇安名義投保國泰人壽保險，該筆100萬元原告
    應歸還並納入遺產分割云云。此為原告所否認，被告楊進財
    等三人自應負舉證之責，惟其等並未舉證證明原告有其所指
    竊盜行為，則縱客觀上確有楊陳甚之100萬元資金經以原告
    之子郭奇安名義投保國泰人壽保險之事實，此原因容有多端
    ，尚難逕指為盜領存款行為，被告楊進財等三人此部分主張
    並無可採。
  ⒊被繼承人楊金条、楊陳甚之遺產包括門牌號碼臺南市○○區
    ○○里○○000號房屋，此為兩造所不爭執，而該房屋未經
    保存登記，查被告楊進財於本院審理時陳稱：上揭房屋係三
    合院建物，原為祖父所有，祖父過世後，由父親楊金条及叔
    叔楊文泉繼承，楊金条與楊文泉於84年間分家，以公廳（正
    身）中間為界，公廳共有，楊金条單獨取得東邊部分（即左
    護龍，見本院卷第315頁所附照片），楊文泉單獨取得西邊
    部分，之後楊文泉將西邊部分拆除，另起造一棟房屋（門牌
    號碼為臺南市○○區○○里00000號），並築圍牆與公廳隔
    開等語（見本院卷第289頁、第425頁），及提出現場照片10
    張附卷供參（見本院卷第301頁至第319頁數），原告就上揭
    陳述僅表示不確定、再與原告確認等語（見本院卷第288頁
    、第289頁）。另互核卷附臺南市○○區○○里○○000號房
    屋稅籍資料（見本院卷第102頁、第104頁、第106頁、第108
    頁），其中稅籍編號00000000000號（原證4楊陳甚之遺產稅
    財產參考清單所載之門牌號碼為臺南市○○區○○里00鄰
    000號，見本院108年度司家調字第886號卷第61頁）持分人
    附表記載兩造共有二分之一（另二分之一由楊文泉持有），
    及稅籍編號00000000000號持分人附表記載兩造共有全部，
    亦與上揭陳述相符，堪信被告楊進財上揭陳述為真實，故上
    揭二稅籍編號所表彰之標的應屬本件遺產範圍。原告起訴時
    將上揭房屋列於遺產範圍，雖未標記稅籍編號，惟參照被繼
    承人楊金条及楊陳甚之財政部南區國稅局免稅證明書、遺產
    稅參考清單內容，已足特定。
  ⒋綜上，被繼承人楊金条、楊陳甚之遺產內容分別如附表三、
    四所示。
(三)本件遺產分割方法：
  ⒈按「繼承人有數人時，在分割遺產前，各繼承人對於遺產全
    部為公同共有。」；「繼承人得隨時請求分割遺產，但法律
    另有規定或契約另有訂定者，不在此限。」民法第1151條、
    1164條分別定有明文。次按共有物之分割，依共有人協議之
    方法行之。分割方法不能協議決定，或於協議決定後因消滅
    時效完成經共有人拒絕履行者，法院得因任何共有人之請求
    ，命為下列之分配：以原物分配於各共有人。但各共有人
    均受原物之分配顯有困難者，得將原物分配於部分共有人。
    原物分配顯有困難時，得變賣共有物，以價金分配於各共
    有人；或以原物之一部分分配於各共有人，他部分變賣，以
    價金分配於各共有人，民法第830條第2項、第824條第1項及
    第2項分別定有明文。又按共有人因共有物分割之方法不能
    協定解決，而提起請求分割共有物之訴，應由法院依民法第
    824條命為適當之分配，不受任何共有人主張之拘束。民法
    第1164條規定，繼承人得隨時請求分割遺產，該條所稱之『
    得隨時請求分割』，依同法第829條及第830條第1項規定觀之
    ，自應解為包含請求終止公同共有關係在內，俾繼承人之公
    同共有關係歸於消滅而成為分別共有，始不致與同法第829
    條所定之旨趣相左，庶不失繼承人得隨時請求分割遺產之立
    法本旨（最高法院84年度台上字第971號、93年度台上字第2
    609號判決參照）。是終止遺產之公同共有關係，既應以分
    割方式為之，將遺產之公同共有關係終止改為分別共有關係
    ，性質上自亦屬分割遺產方法之一。
  ⒉本件被繼承人楊金条、楊陳甚之遺產分別如附表三、四所示
    ，原告主張因被繼承人楊金条、楊陳甚並未以遺囑禁止分割
    遺產，而繼承人間亦未有不予分割之協議等情，是原告依民
    法第1164條規定，請求分割被繼承人之上揭遺產自屬有據。
  ⒊原告主張就被繼承人楊金条、楊陳甚之遺產分別以如附表一
    、二所示方法予以分割。被告楊進財等三人則均表示不同意
    原告提出之分割方法，並主張不動產部分應依六分之一保持
    分別共有或變價分割等語。觀諸原告所提如附表一、二所示
    分割方案，係將上揭遺產中特定土地或房屋分歸部分繼承人
    取得並保持分別共有，此分割方案固有避免該土地或房屋日
    後再細分之優點，惟依此方法分配時，理應側重於各繼承人
    取得部分之價值是否與其依應繼分比例計算系爭遺產價額相
    當，而原告雖主張以被繼承人楊金条死亡時之103年間公告
    現值作為上揭遺產中各筆土地價值之計算基準，惟此計算基
    準為被告楊進財等三人所爭執，並主張應以市價計算。又公
    告現值僅為行政機關基於土地管理必要所核定之價額，未必
    可充分反應該土地之實際價值，是倘兩造合意以被繼承人遺
    產稅核定價額計算本件遺產總價額，固無不可，然被告楊進
    財等三人既已爭執，原告自應就依其分割方案之分割結果，
    各繼承人所取得遺產之價額符合其應繼分比例負舉證之責任
    ，而原告並未舉證證明，難認原告所提分割方案能保障各繼
    承人均公平獲得分配，即無可採。
  ⒋被告楊進財等三人主張將上揭遺產中各土地、房屋，由各繼
    承人依應繼分比例取得應有部分，或變價分割。惟本件不動
    產遺產就原物分配並非顯有困難，變價分割之方法尚非可採
    。是以，本件遺產不動產部分應由各繼承人依應繼分比例取
    得應有部分並保持分別共有，及動產部分由各繼承人依應繼
    分比例分配取得，應屬較能保障各繼承人均依應繼分比例獲
    得公平分配之方法。是以，被繼承人楊金条、楊陳甚之遺產
    應分別依附表三、四「分割方法」欄所示方式予以分割，爰
    判決如主文第一項、第二項所示。
五、本件判決基礎已臻明確，兩造其餘攻擊防禦方法及舉證，於
    判決結果無影響，爰不予一一論列，併此敘明。
六、據上論結，原告之訴為有理由，依家事事件法第51條，民事
    訴訟法第385條第1項前段、第80條之1，判決如主文。
中　　華　　民　　國 　109　　年　　11　  月　　11　　日
                   家事法庭     法  官　陳鈺雯
以上正本係照原本作成。
如對本判決上訴，須於判決送達後20日之不變期間內，向本院提
出上訴狀，並應繳納上訴費用。
中　　華　　民　　國 　109　　年　　11　  月　　11　　日
                                 書記官  李鎧安

附表一：原告主張之被繼承人楊金条之遺產內容及分割方法

編號          項目名稱                                                                     應有部分       面積   （平方公尺）           以楊金条過世時之公告現值計算之價額（新臺幣：元）        分割方法                                      1                 臺南市○○區○○段 00地號土地                                                                                      1/1                 5,684                                     2,159,920                                                                       由楊綉滿、楊麗玲、楊珠共有，每人取得七分之二，餘七分之一為楊陳甚之遺產。  2                 臺南市○○區○○段 000000地號土地                                                                                  1/2                 9,022                                     2,435,940                                                                       由楊進財、楊進發、楊進雄共有，每人取得七分之二，餘七分之一為楊陳甚之遺產。  3     臺南市○○區○○段 000地號土地          1/1       543           293,220                     4     臺南市○○區○○段 00000地號土地        1/1       484           261,360                     5     臺南市○○區○○段 00000地號土地        1/1     1,445           780,300                     6     臺南市○○區○○段 00000地號土地        1/1     4,011         2,165,940                     7     臺南市○○區○○段 000地號土地          1/1    353.25         1,181,974                   由楊綉滿、楊麗玲、楊珠共有，每人取得七分之二，餘七分之一為楊陳甚之遺產。  8     臺南市○○區○○段 000地號土地          1/1     30               102,000                     9           臺南市○○區○○段 00000地號土地(備註：原為896地號，經徵收後分割為896-1地號)  1/1           69.78                         237,252                                              10     臺南市○○區○○段 000地號土地          1/1    391.26         1,330,284                    11     臺南市○○區○○段 000地號土地          1/2    5,161.9        1,548,570                    12     臺南市○○區○○里00鄰000號房屋          1/2        11,950                    13     臺南市○○區○○里○○000號房屋          1/1        25,700                    14                 大內區農會存款新臺幣(下同)1,668,253元                                                                                                                                                                                                                                                                                  兩造每人分得68,253元之六分之一，餘160萬元已於楊金条死亡當時分給楊陳甚。 15  大內郵局存款33,493元                                   兩造每人各取得七分之一，餘七分之一為楊陳甚之遺產。 16     內庄段896地號土地徵收補償金71,833元                                                                         

附表二：原告主張之被繼承人楊陳甚之遺產內容及分割方法

編號    名稱                                                   應有部分 面積（平方公尺）    分割方法                        1        臺南市○○區○○段00地號土地                                                       1/7        5,684                      由楊綉滿、楊麗玲、楊珠共有，每人取得三分之一。    2     臺南市○○區○○段000000地號土地                        1/14  9,022             由楊進財、楊進發、楊進雄共有，每人取得三分之一。                                                                                                                                                                       3     臺南市○○區○○段000地號   土地                        1/7       543               4     臺南市○○區○○段00000地號土地                        1/7       484               5     臺南市○○區○○段00000地號土地                        1/7     1,445               6     臺南市○○區○○段00000地號土地                        1/7     4,011               7     臺南市○○區○○段000地號   土地                        1/7    353.25             由楊綉滿、楊麗玲、楊珠共有，每人取得三分之一。  8     臺南市○○區○○段000地號   土地                        1/7     30                   9     臺南市○○區○○段00000地號土地                        1/7     69.78              10     臺南市○○區○○段000地號   土地                        1/7    391.26              11     臺南市○○區○○段000地號   土地                        1/14 5,161.9              12     臺南市○○區○○里00鄰000號房屋                        1/14   13     臺南市○○區○○里○○000號房屋                        1/7      14  大內郵局存款4,785元（楊陳甚繼承楊金条）          兩造每人各取得 六分之一。                                                     15  大內郵局存款40,554元 （楊陳甚）                   16  內庄段896地號土地徵收補償10,262元                   

附表三：被繼承人楊金条之遺產內容及分割方法
編號       項目名稱                                                  應有部分  面積（平方尺）    分割方法                           1     臺南市○○區○○段 00地號土地          1/1     5,684         左列遺產均由兩造各依應繼分比例七分之一取得，並保持分別共有。另應有部分七分之一屬楊陳甚之遺產，由兩造公同共有。  2     臺南市○○區○○段 000000地號土地      1/2     9,022           3     臺南市○○區○○段 000地號土地          1/1       543           4     臺南市○○區○○段 00000地號土地        1/1       484           5     臺南市○○區○○段 00000地號土地        1/1     1,445           6     臺南市○○區○○段 00000地號土地        1/1     4,011           7     臺南市○○區○○段 000地號土地          1/1    353.25           8     臺南市○○區○○段 000地號土地          1/1     30               9           臺南市○○區○○段 00000地號土地(備註：原為896地號，經徵收後分割為896-1地號)  1/1           69.78                        10     臺南市○○區○○段 000地號土地          1/1    391.26          11     臺南市○○區○○段 000地號土地          1/2    5,161.9         12        臺南市○○區○○里○○000號房屋（即臺南市○○區○○里00鄰000號房屋；稅籍編號00000000000號）    1/2         13        臺南市○○區○○里○○000號房屋（稅籍編號00000000000號）    1/1         14                 大內區農會存款新臺幣（下同）1,668,253 元                                                                                                                                                                              楊陳甚生前已獲分配160萬元，其餘68,253元，由兩造平均分配取得。 15  大內郵局存款33,493元                  兩造各依應繼分比例七分之一分配取得，另七分之一為楊陳甚之遺產，由兩造公同共有。                 16                 內庄段896地號土地徵收補償金71,833元                                                                                                                                                                                   

附表四：被繼承人楊陳甚之遺產內容及分割方法
編號    名稱                               應有部分 面積（平方公尺）    分割方法                1        臺南市○○區○○段00地號土地                         1/7        5,684                      左列遺產均由兩造各依應繼分比例六分之一取得，並保持分別共有。  2     臺南市○○區○○段000000地號土地    1/14     9,022               3     臺南市○○區○○段000地號土地        1/7       543               4     臺南市○○區○○段00000地號土地    1/7       484               5     臺南市○○區○○段00000地號土地    1/7     1,445               6     臺南市○○區○○段00000地號土地    1/7     4,011               7     臺南市○○區○○段000地號土地        1/7    353.25               8     臺南市○○區○○段000地號土地        1/7     30                   9     臺南市○○區○○段00000地號土地      1/7     69.78              10     臺南市○○區○○段000地號土地        1/7    391.26              11     臺南市○○區○○段000地號土地        1/14    5,161.9              12              臺南市○○區○○里 ○○000號房屋（即臺南市○○區○○里00鄰000號房屋；稅籍編號00000000000號）                         1/14               13              臺南市○○區○○里○○000號房屋（稅籍編號00000000000號）                                 1/7               14        楊金条大內郵局存款4,785元（楊陳甚自楊金条繼承取得）                                                         兩造各依應繼分比例六分之一分配取得。 15  楊陳甚大內郵局存款40,554元             16     內庄段896地號土地徵收補償10,262元（楊陳甚自楊金条繼承取得）